最高法院刑事判決
111年度台上字第5456號
上  訴  人  陳柏勳                     



上列上訴人因詐欺取財案件，不服臺灣高等法院中華民國111年7
月26日第二審判決（111年度上易字第752號，起訴案號：臺灣新
北地方檢察署110年度偵字第8630號），提起上訴，本院判決如
下：
    主  文
原判決關於有罪部分撤銷，發回臺灣高等法院。
    理  由
一、本案經原審審理結果，認上訴人陳柏勳有其犯罪事實欄所載
    之：基於幫助詐欺取財之故意，於民國109年9月28日，要求
    劉志翔申辦帳戶提供，劉志翔遂與王正杰（2人均經第一審
    科刑判決確定）於當日前往新北市○○區某台新國際商業銀行
    （下稱台新銀行），由劉志翔申辦帳號：000-000000000000
    00號帳戶（下稱台新帳戶），將存摺、提款卡、密碼交付王
    正杰，旋由王正杰在新北市○○區○○街00巷0弄00號0樓住處，
    將上述存摺、提款卡、密碼交予上訴人。上訴人收受上開帳
    戶後，交付姓名、年籍不詳之詐欺集團成員使用。嗣該詐欺
    集團成員即於原判決附表（下稱附表）所示之時間，以附表
    所示之方式，先後詐欺附表所示之人，致其等陷於錯誤，依
    指示分別匯入如附表所示之款項至台新帳戶內，該等款項旋
    經詐欺集團成員領出之犯行明確。因而撤銷第一審關於此部
    分諭知上訴人無罪之判決，改判論處上訴人犯幫助詐欺取財
    罪刑。固非無見。
二、惟按審理事實之法院，對於卷內被告有利及不利之證據，應
    一律注意，詳為調查，綜合全案證據資料，本於經驗法則以
    定其取捨，並將取捨證據及得心證之理由，於判決內詳加說
    明，且不得將各項證據予以割裂，分別單獨觀察判斷，故證
    據雖已調查而其內容尚未明瞭者，即與未經調查無異，不能
    遽為被告有利或不利之認定。原判決認定上訴人有前述犯行
    ，主要係依憑告訴人梁祐綸、林凱茂於警詢陳述其等因受詐
    欺而分別於附表編號1、2所示時間匯款至台新帳戶、同案被
    告劉志翔、王正杰於警詢、偵訊證稱：王正杰陪同劉志翔申
    辦台新帳戶，辦妥即交王正杰，2人同回王正杰住處將台新
    帳戶資料轉交與上訴人等語，並有劉志翔提出其收到警察局
    通知單後，向上訴人詢問如何處理之通訊軟體LINE對話紀錄
    1份而佐劉志翔、王正杰證詞之憑信性等卷內證據而為認定
    ，固非無據。惟上訴人始終否認有在王正杰住處向劉志翔收
    取台新帳戶之存摺、提款卡及密碼，亦否認劉志翔所提之LI
    NE對話紀錄為其與劉志翔間之對話內容。且卷查：依台新銀
    行110年5月11日函文，劉志翔係109年9月28日開設台新帳戶
    ，109年10月6日以電話掛失存摺及金融卡，109年10月7日至
    台新銀行板南分行辦理補發存摺及金融卡等情，有前揭台新
    銀行函及檢附之交易明細、各項變更/掛失申請書、一般金
    融卡/VISA金融卡掛失補發暨各項變更申請書等在卷可稽（
    見臺灣新北地方檢察署110年度偵字第8630號卷第235至243
    頁）。如果無訛，劉志翔、王正杰固證稱劉志翔申辦台新帳
    戶之當日，已在王正杰住處將台新帳戶之存摺、金融卡及密
    碼交與上訴人，即令屬實，但劉志翔已於109年10月6日辦理
    掛失，並於翌（7）日申請補發存摺、金融卡及密碼，而其
    補發之時間又係在附表編號1、2所示梁祐綸、林凱茂因被詐
    欺而匯款入台新帳戶之前，則劉志翔既已將台新帳戶之存摺
    、金融卡及密碼交付與上訴人，為何嗣後辦理掛失？而其補
    發之存摺、金融卡及密碼又係交付何人？即有不明，為明事
    實，自有傳喚劉志翔調查釐清之必要。原判決未予調查剖析
    說明，即遽為不利於上訴人之判決，有判決理由不備並有調
    查職責未盡之違背法令。
三、以上或為上訴意旨所指摘，或為本院得依職權調查之事項；
    又第三審法院應以第二審判決所確認之事實為判決基礎，刑
    事訴訟法第394條第1項前段定有明文，原判決上述違背法令
    ，影響於事實之確定，本院無從為適用法律當否或刑之量定
    是否妥適之判斷，無可據以為裁判，應認原判決關於此部分
    有撤銷發回更審之原因。又依卷附台新帳戶交易明細表，梁
    祐綸、林凱茂各匯款入台新帳戶後，同日即遭人以ATM領款
    方式提領（見同上偵卷第104、105頁），致金錢之去向不明
    ，倘仍認上訴人成立幫助詐欺取財罪，是否另成立幫助洗錢
    罪？案經發回併應注意及之。
據上論結，應依刑事訴訟法第397條、第401條，判決如主文。
中　　華　　民　　國　　111 　年　　12　　月　　15　　日
                  刑事第二庭審判長法　官  林勤純
                                  法　官  王梅英
                                  法　官  蔡新毅
                                  法　官  吳秋宏
                                  法　官  黃斯偉
本件正本證明與原本無異
                                  書記官  王麗智
中　　華　　民　　國　　111 　年　　12　　月　　19　　日